臺灣高等法院刑事判決　　　　　　　　96年度上訴字第4248號
上　訴　人　臺灣新竹地方法院檢察署檢察官
被　　　告　甲○○
　　　　　　　　　　　（現於臺灣新竹監獄執行中）
上列上訴人因被告違反毒品危害防制條例案件，不服臺灣新竹地
方法院95年度訴字第827號，中華民國96年8月16日第一審判決（
起訴案號：臺灣新竹地方法院檢察署95年度毒偵字第1703號及移
送併案審理案號：同署95年度毒偵字第1745號），提起上訴，本
院判決如下：
    主  文
上訴駁回。
    理  由
一、公訴意旨略以：被告甲○○（原名黃勝彩）前於民國（下同
    ）86年間，因違反麻醉藥品管理條例、肅清煙毒條例案件，
    經臺灣桃園地方法院於86年9月4日以86年度訴字第1043號分
    別判處有期徒刑4月、3年，應執行有期徒刑3年2月確定，於
    90年12月14日縮刑期滿執行完畢。其又因違反毒品危害防制
    條例案件，經同法院以92年度毒聲字第3607號裁定令入戒治
    處所施以強制戒治，於93年11月20日停止戒治交付保護管束
    期滿，業經臺灣桃園地方法院檢察署檢察官於93年12月30日
    以93年度戒毒偵字第406 號為不起訴處分確定。詎其仍不知
    悔改，於前揭強制戒治執行完畢後5 年內，復基於施用第一
    級毒品海洛因之犯意，於95年7 月25日11時許，在其位於新
    竹縣關西鎮○○里○○路○段85巷3號之住處，以針筒注射之
    方式，非法施用第一級毒品海洛因1次。嗣於95年7月25日15
    時20分許，在新竹縣關西鎮○○里○○路上，因形跡詭異，
    為警盤查，並扣得注射針筒1 支，其尿液檢體送驗後亦呈現
    嗎啡及可待因陽性反應等情，因認被告涉犯毒品危害防制條
    例第10條第1項之施用第1級毒品罪嫌。
二、按案件曾經判決確定者，應諭知免訴之判決，刑事訴訟法第
    302條第1款定有明文。又刑事訴訟法第302條第1款規定，案
    件曾經判決確定者，應諭知免訴之判決，此項訴訟法上所謂
    一事不再理之原則，關於實質上一罪或裁判上一罪，均有其
    適用，最高法院60年度臺非字第77號判例足資參照。查被告
    確有上揭施用第一級毒品海洛因之事實，已據被告於原審自
    白不諱（見原審卷第53頁至54頁），且被告為警查獲後所採
    尿液經鑑驗結果，確呈可待因、嗎啡陽性反應，有昭信科技
    顧問股份有限公司95年9 月12日檢體編號0000-000號濫用藥
    物尿液檢體檢驗報告、真實姓名代號對照表等在卷足資佐證
    （見毒偵字第1703號卷第12頁、13頁），並有針筒（供施用
    第一級毒品）1 支扣案足資佐證。是被告確有上揭施用第一
    級毒品海洛因之犯行，已堪認定。
三、查被告另於95年7月6日傍晚某時，因施用第一級毒品海洛因
    ，而於95年7月6日22時許為警通知驗尿後查獲，並經原審於
    95年10月23日以95年度訴字第772號判決判處有期徒刑1年，
    已於95年11月5 日判決確定之事實，有本院被告前案紀錄表
    、原審95年度訴字第772 號刑事判決在卷足稽（見原審卷第
    14至15頁）。然按刑事法若干犯罪行為態樣，本質上原具有
    反覆、延續實行之特徵，立法時乃予特別歸類，定為犯罪構
    成要件之行為要素，則行為人基於單一之決意，在密切接近
    之一定時、地持續實行之複次行為，倘依社會通念，於客觀
    上認為符合一個反覆、延續性之行為觀念者，於刑法評價上
    ，即應僅成立一罪。學理上所稱「集合犯」之職業性、營業
    性或收集性等具有重複特質之犯罪均屬之，例如經營、從事
    業務、收集、販賣、製造、散布等行為概念者是（最高法院
    95年度臺上字第1079號判決意旨參照）。再立法者預設某類
    犯罪構成件本身即具有持續反覆實行複次行為之特徵，乃將
    之特別歸類總括評價為「構成要件單數」實質上一罪之「集
    合犯」。第查，毒品危害防制條例規範之「毒品」本質即具
    有成癮性、濫用性，故施用毒品者，亦多具有「成癮性、濫
    用性、依賴性」，戒除、遮斷不易，因之87年間全文修正及
    嗣後再修正之毒品危害防制條例乃改採觀察、勒戒及強制戒
    治保安處分先行立法，對於初犯施用毒品者，先施以觀察、
    勒戒及強制戒治等保安處分以協助戒除、遮斷毒癮，如施以
    觀察、勒戒及強制戒治等保安處分後，仍無法戒除、遮斷毒
    癮，始處以刑罰。因此，立法者修正毒品危害防制條例時，
    顯然對施用毒品已成癮之人，本質上具有反覆、延續實行之
    行為特徵已有所認知，而預設將施用毒品成癮之人反覆、延
    續實行施用毒品之複次自然行為特別歸類總括評價為刑罰「
    構成要件單數」實質上一罪之「集合犯」甚明。是行為人涉
    犯毒品危害防制條例第10條第1、2項施用第一、二級毒品罪
    ，如係施用毒品成癮或有施用毒品之習慣者，其施用行為即
    具有反覆實施之性質，刑法評價上顯應界定評價為實質上一
    罪之「集合犯」，故接連數次施用毒品之行為僅能論以單一
    之施用毒品罪。然若施用毒品未成癮或無施用毒品之習慣者
    ，即非當然有反覆實施之性質，其多次施用毒品之行為，究
    應論以集合犯之一罪、接續犯或數罪，因個案情形不同，仍
    應視具體情節認定之，始為允當。至最高法院96年度第9 次
    刑事庭會議決議雖認定連續犯規定刪除後，即係將本應各自
    獨立評價之數罪，回歸本來就應賦予複數法律效果之原貌。
    因此，就刑法修正施行後多次施用毒品之犯行，採一罪一罰
    ，始符合立法本旨，然該決議意見亦敘明集合犯係指立法者
    所制定之犯罪構成要件中，本即預定有數個同種類行為而反
    覆實行之犯罪而言。故是否集合犯之判斷，客觀上，自應斟
    酌法律規範之本來意涵、實現該犯罪目的之必要手段、社會
    生活經驗中該犯罪必然反覆實行之常態及社會通念等；主觀
    上，則視其反覆實施之行為是否出於行為人之一個犯意，並
    秉持刑罰公平原則，加以判斷之，按施以觀察、勒戒及強制
    戒治等保安處分以協助戒除、遮斷毒癮，如施以觀察、勒戒
    及強制戒治等保安處分後，仍無法戒除、遮斷毒癮，始處以
    刑罰之立意，已足認定該條例本即預定施用毒品行為之特性
    係有數個同種類之行為而反覆實行之犯罪，施用毒品之人對
    毒品之倚賴性及成癮性，而有反覆實施之特性，亦與社會通
    念不相違背，且若行為人就毒品海洛因已有倚賴性而達成癮
    之程度，其每日反覆施用毒品以滿足毒癮，主觀上應係基於
    單一滿足毒癮之犯意而為，而無從割裂，行為人苟以每日反
    覆施用毒品之行為，滿足其單一倚賴毒品成癮之心理，自已
    符合前揭集合犯之定義，為免過度不當之評價，應非遽依數
    罰併罰處之。
四、本件被告固有公訴意旨所指之施用第一級毒品海洛因事實，
    已如上述，惟被告初於86年間即因施用毒品等案件，經臺灣
    桃園地方法院判處應執行有期徒刑3年2月確定，於89年4 月
    19日假釋出獄，於90年12月14日縮刑假釋期滿。又於92年間
    因施用毒品案件，經臺灣桃園地方地方法院檢察署檢察官聲
    請臺灣桃園地方法院裁定送觀察、勒戒後，認有繼續施用毒
    品傾向，經檢察官再聲請臺灣桃園地方法院以92年度毒聲字
    第3607號裁定令入戒治處所強制戒治，嗣其強制戒治執行滿
    3 月後，經戒治處所認無繼續戒治之必要，報由檢察官聲請
    臺灣桃園地方法院以93年度毒聲字第962 號裁定停止戒治，
    所餘戒治期間付保護管束，迄至93年11月20日保護管束期滿
    ，經檢察官於93年12月30日以93年度戒毒偵字第406 號為不
    起訴處分確定。嗣再因施用第一級毒品海洛因及第二級毒品
    安非他命案件，經原審於95年2月24日以95年度訴字第71 號
    判決分別判處有刑徒刑7月及3月，並定應執行刑為有期徒刑
    9月，於同年3月22日確定。復於95年7月6日因施用第一級毒
    品海洛因案件，經原審於95年10月23日以95年訴字第772 號
    判決判處有期徒刑1年，於96年1月16日確定等情，有本院被
    告前案紀錄表、原審95年度訴字第772號刑事判決、96年8月
    2 日電話記錄表等在卷足參（見原審卷第14至15頁、62頁）
    。觀諸上情，被告自86年間起即因施用毒品經法院多次裁定
    觀察、勒戒、強制戒治及判處徒刑執行，幾乎未曾間斷，顯
    與慣性施用毒品者因成癮、濫用及依賴毒品，致無法戒絕、
    抗拒，而基於長期慣性、濫用之一般社會經驗相符，復參以
    被告於原審供稱：「（請為本件認罪之陳述）我從7月3日開
    始施用第一級毒品，一直到95年7 月25日上午11時，在住家
    即新竹縣關西鎮○○里○○路○段85巷3號之住處，以針筒注
    射之方式，施用海洛因，1天施用1次，都是用針筒注射的方
    式施用毒品，都是在家中施用毒品」等語（見原審卷第53至
    54頁），於本院再稱：伊從95年7月6日至7 月25日幾乎每天
    都有吸海洛因，伊若未施用就無法工作，因伊已成癮，所以
    天天要吸等語（見本院卷第27頁反面），並有被告持有之針
    筒（供施打第一級毒品）1 支扣案，足見被告並非僅止於95
    年7月25日11時許，非法施用第一級毒品海洛因1次，其自95
    年7月3日起至同年月25日被查獲止，幾乎天天施用，否則無
    法工作，在在顯示被告因施用第一級毒品海洛因確已產生成
    癮、濫用及依賴性，其短期內於同一地點，多次密集施用第
    一級毒品海洛因，要係基於反覆、延續施用第一級毒品海洛
    因之實質單一「集合」犯意為之，屬集合犯，可以認定。是
    被告自前案原審95年度訴字第772號確定判決所認定之95 年
    7月6日傍晚某時起，至95年7 月25日止，反覆多次施用第一
    級毒品海洛因之行為，雖有「複次」之自然行為，然在刑法
    評價上，仍應總括評價為刑罰「構成要件單數」「集合犯」
    之實質上一罪。據此，被告雖確有公訴意旨所指施用第一級
    毒品海洛因之事實，然與前案原審95年度訴字第772 號確定
    判決所認定施用第一級毒品海洛之事實，要係基於同一「集
    合犯」之實質上單一犯意所為，屬實質上一罪之部分行為，
    應為前案確定判決之既判力效力所及。
五、原審以本件與被告前已經判決確定案件為同一案件，為前案
    確定判決之既判力效力所及，依首揭規定，諭知本件免訴之
    判決，並不經言詞辯論為之，經核其認事用法，並無不合。
    檢察官上訴意旨雖以：(一)施用毒品罪，在修正刑法於95年7
    月1 日施行前，無論實務與理論，一向認為施用完畢，其犯
    罪即屬成立，基於概括犯意，多次施用同級毒品，認係成立
    連續犯，從無依接續犯或常習犯、集合犯所謂包括一罪論處
    之例，則95年7月1日起刑法連續犯規定刪除後，多次施用同
    級毒品，自應併合處罰（最高法院96年度臺上字第1195號判
    決意旨參照）。(二)連續犯在本質上原屬數罪，於連續犯之規
    定廢除後，對於先前實務上以連續犯予以處理之案件，應視
    具體個案，除對於合乎接續犯或包括的一罪之情形，認其構
    成單一之犯罪外，應認係數罪併罰。新法施行後，於刑法評
    價上，並不符合係在密切接近之一定時空，持續實行之一個
    延續性之行為觀念，應認係數罪併罰（最高法院95年度臺上
    字第4112號判決意旨參照）。(三)本件被告施用海洛因犯行之
    時間，與上開確定判決認定者相距近20日，已不符合在密切
    接近之一定時空，持續實行之一個延續性之行為觀念，不能
    認與上開確定判決所認定之犯罪事實，具有集合犯之包括一
    罪關係，而指摘原判決不當云云。惟查：(一)上揭最高法院判
    決意旨既認於連續犯廢除後，除對於合乎接續犯或包括的一
    罪之情形，認其構成單一之犯罪外，應認係數罪併罰，而數
    行為於同時同地或密切接近之時地實施，侵害同一之法益，
    各行為之獨立性極為薄弱，依一般社會健全觀念，在時間差
    距上，難以強行分開，在刑法評價上，以視為數個舉動之接
    續施行，合為包括之一行為予以評價，較為合理，屬接續犯
    ，而為包括之一罪（最高法院86年台上字第3295號判決意旨
    參照），且集合犯與接續犯之不同，在於集合犯之反覆實施
    數個行為係本為該罪之構成要件之預定，而接續犯之實施數
    個行為，並非構成要件之預定行為。(二)本件被告於95年7月6
    日所為之施用行為，與本件同年7 月25日經查獲之施用毒品
    之犯行間，或因其間未再查獲，致欠缺時間之密接性而難認
    係接續行為。然參以本件被告自86年9月起迄95年7月25日止
    ，被告即時因施用毒品經執行觀察、勒戒、強制戒治、徒刑
    等處置，被告猶一再用毒，顯已因施用第一級毒品海洛因產
    生成癮、濫用及依賴性，而基於反覆、延續施用第一級毒品
    海洛因之實質單一「集合」犯意，長期反覆、延續施用第一
    級毒品海洛因，係屬集合犯而為包括之一罪，已如上述，依
    前揭最高法院判決意旨，應構成單一之犯罪，應排除數罪併
    罰規定之適用。檢察官上訴意旨遽依本件被告施用海洛因犯
    行與上開確定判決認定者之犯行，不具密接性，不能認與上
    開確定判決所認定之犯罪事實，具有集合犯之包括一罪關係
    云云，尚屬無據。本件上訴為無理由，應予駁回，並不經言
    詞辯論為之。
六、至公訴人於原審併辦意旨（95年度毒偵字第1745號）：被告
    甲○○基於施用第一級毒品海洛因之犯意，於95 年7月25日
    11時許，在其位於新竹縣關西鎮○○里○○路○段85巷3號之
    住處，將針筒注射之方式，非法施用第一級毒品海洛因1 次
    。嗣於95年7 月25日17時28分許，在新竹縣警察局新埔分局
    ，經警對其採尿送驗後，呈鴉片類陽性反應，而查悉上情，
    因認被告涉犯毒品危害防制條例第10條第1 項之罪嫌云云。
    經查，此部分被告供承之施用第一級毒品海絡因之事實，屬
    同一犯罪事實行為，為事實上之同一案件，惟移送併辦函卻
    謂其間有接續犯關係，顯有誤會，特此敘明。
據上論斷，應依刑事訴訟法第368條、第372條，判決如主文。
中　　華　　民　　國　　96　　年　　11　　月　　30　　日
　　　　　　　　　刑事第十庭    審判長法　官 楊炳禎
　　　　　　　　　　　　　　　    　  法　官 陳博志
　　　　　　　　　　　　　　　　      法　官 李春地
以上正本證明與原本無異。
如不服本判決，應於收受送達後十日內向本院提出上訴書狀，其
未敘述上訴之理由者並得於提起上訴後十日內向本院補提理由書
（均須按他造當事人之人數附繕本）。
                                      書記官 蘇秋
中　　華　　民　　國　　96　　年　　12　　月　　3 　　日
